臺灣高雄地方法院民事判決　　　　　　　　　　　　九十三年度訴字第一八０五號
　　原　　　告　交通部高雄港務局
　　法定代理人　甲○○
　　訴訟代理人　黃振銘律師
　　被　　　告　乙○○○
右當事人間拆屋還地等事件，經本院於民國九十三年十一月三十日言詞辯論終結，判
決如下：
    主    文
被告應將坐落高雄市○○區○○段第三八二地號土地內如附圖所示Ｃ部分之地上物拆
除，並將上開土地騰空返還予原告。
被告應給付原告新臺幣肆萬零貳佰捌拾壹元及自民國九十三年九月十二日起至清償日
止按週年利率百分之五計算之利息，並自民國九十三年九月十二日起至交還上開土地
之日止，按月給付原告新臺幣陸佰柒拾玖元。
訴訟費用由被告負擔。
本判決第一、二項於原告以新臺幣壹拾捌萬元供擔保後，得假執行。
    事實及理由
一、本件被告經合法通知，未於言詞辯論期日到場，核無民事訴訟法第三百八十六條
    各款所列之情形，爰依原告之聲請，准由其一造辯論而為判決。
二、本件原告起訴主張被告於多年前起即無權占用中華民國所有而由伊管理之坐落高
    雄市○○區○○段第三八二地號土地（下稱系爭土地），並於該地如附圖所示Ｃ
    部分興築未經保存登記之建物即門牌號碼高雄市旗津區○○○路七九五巷一三號
    房屋而占有使用迄今，今被告於上開土地既未經伊之同意而為無權占有，依法自
    應就其占用部分予以拆除並為返還，且其無權占有期間乃受有相當於租金之利益
    ，此自係無法律上之原因而受有之不當利得，並因此致伊權益受損，則被告於最
    近五年間自應給付伊依法定租金之以土地申報地價年息百分之五計算之不當利得
    ，為此乃依所有物返還請求權及不當得利之法律關係，請求判令被告應將系爭土
    地內如附圖所示Ｃ部分之地上物予以拆除後騰空返還，並應給付新臺幣（下同）
    四萬零二百八十一元及自起訴狀繕本送達之翌日即民國九十三年九月十二日起至
    清償日止按週年利率百分之五計算之利息，另應自九十三年九月十二日起至交還
    上開土地之日止按月給付六百七十九元，並願供擔保請准為假執行之宣告。
三、被告未於言詞辯論期日到場，亦未提出書狀作何聲明或陳述。
四、本件原告主張被告於前即無權占用系爭土地，並於該地如附圖所示Ｃ部分興築有
    上開門牌號碼之房屋而占有使用迄今等情，業據其提出與所述相符之土地登記謄
    本、相片等件在卷可稽，而如附圖所示Ｃ部分乃係一層簡陋木造平房（面積十九
    平方公尺）乙節，並經本院會同高雄市政府前鎮地政事務所人員到場勘測屬實，
    且製有勘驗筆錄、照片及土地複丈成果圖等件附卷足稽，被告經合法通知未於言
    詞辯論期日到場，復未提出書狀答辯以供本院斟酌，本院依調查證據之結果，自
    堪認原告之主張為真實。今被告所有之上開地上物既未得原告之同意而占有系爭
    土地，而上該建物亦僅係一層簡陋木造平房，且屬違章建物，其拆除於社會經濟
    並無甚大影響，上開地上物自已因無權占有原告所管理之上開土地而應予以拆除
    並返還予原告，從而本件原告依民法第七百六十七條規定請求被告應將如附圖所
    示Ｃ部分之地上物予以拆除並將占有土地予以返還，依法洵無不合，自應予准許
    。
五、按「依不當得利之法則請求返還不當得利，以無法律上之原因而受利益，致他人
    受有損害為其要件，故其得請求返還之範圍，應以對方所受之利益為度，非以請
    求人所受損害若干為準，無權占有他人土地，可能獲得相當於租金之利益為社會
    通常之觀念，是被上訴人抗辯其占有系爭土地所得之利益，僅相當於法定最高限
    額租金之數額，尚屬可採」，又「建築房屋之基地租金，依土地法第一百零五條
    準用同法第九十七條規定，以不超過該土地申報價額年息百分之十為限，而該條
    所謂土地價額，依土地法施行法第二十五條規定，係指法定地價而言，又法定地
    價，依土地法第一百四十八條規定，係指土地所有權人依土地法所申報之地價，
    在平均地權條例施行區域，當係指土地所有權人於地政機關舉辦規定地價或重新
    規定地價之時，於公告申報地價期間內自行申報之地價而言，未於該期間內申報
    者，則應以公告地價為其申報之地價」，最高法院六十一年臺上字第一六九五號
    、七十五年度臺上字第三七八號分別著有判例或判決。查本件被告所有之上開地
    上物乃無權占有原告所管理之系爭土地計十九平方公尺已如上述，而系爭土地於
    八十六年七月、八十九年七月及九十三年一月之申報地價乃分別為每平方公尺八
    千二百八十一元、八千五百二十四元及八千五百七十三元，其公告現值則為每平
    方公尺二萬七千零六十九元乙節，此有地價謄本、土地登記謄本等件在卷可稽，
    是被告所有上開地上物既無權占用原告所管理之系爭土地計十九平方公尺，依社
    會通常之觀念，其自因此可能獲得相當於法定最高限額租金數額之租金利益自明
    。本院審酌系爭土地係位於高雄市旗津區○○○路七九五巷內，附近生活機能雖
    尚稱完善，惟離市區較遠，交通不便，而被告就系爭房屋現復已閒置未用等情，
    則依被告占有使用之目的、該地之經濟價值、地處狀況及社會經濟情況觀之，本
    院認原告主張其所受相當於租金之利益損失依土地法所訂最高限額之租金數額即
    申報地價之年息百分之五計算尚屬相當，則被告於五年內占有系爭土地如附圖所
    示Ｃ部分之土地所受之不當利得，經計算結果即為四萬零二百八十一元（計算式
    如附表所示），從而原告依不當得利之法律關係請求被告應給付上開金額及其遲
    延利息，並應自九十三年九月十二日起至交還土地之日止，按月給付六百七十九
    元（8573×19×5% /12 =679）之損害金，依法即無不合，自應予准許。
六、原告陳明願供擔保請准宣告假執行，經核於法並無不合，爰酌定相當擔保金額准
    許之。
七、據上論結：本件原告之訴為有理由，合依民事訴訟法第三百八十五條第一項前段
    、第七十八條、第三百九十條第二項，判決如主文。
中　　　華　　　民　　　國　　九十三　　年　　十二　　月　　　十四　　　日
                                    民事第五庭
                                        審判長法官  黃  宏  欽
                                        法      官  何  悅  芳
                                        法      官  謝  雨  真
正本係照原本作成。
如不服本判決，應於送達後廿日內，向本院提出上訴狀並表明上訴理由，如於本判決
宣示後送達前提起上訴者，應於判決送達後十日內補提上訴理由書（須附繕本）。
中　　　華　　　民　　　國　　九十三　　年　　十二　　月　　　十四　　　日
                                        法院書記官  洪  育  祺
附表：
 ┌────────┬─────────────────────────┐
 │使  用  期   間 │ 申報地價×占用面積×年息率×占用年數=不當得利金額│
 ├────────┼─────────────────────────┤
 │88年7月至89年6月│   8281  × 19㎡  ×  5%  ×   1      =7867       │
 ├────────┼─────────────────────────┤
 │89年7月至92年12 │   8524  × 19㎡  ×  5%  ×  3.5     =28342      │
 │月              │                                                  │
 ├────────┼─────────────────────────┤
 │93年1月至6月    │   8573  × 19㎡  ×  5%  ×  1/2     =4072       │
 ├────────┼─────────────────────────┤
 │合計            │   40281元                                        │
 └────────┴─────────────────────────┘
